【裁判字號】    99,勞訴,1
【裁判日期】    990831
【裁判案由】    給付退休金
【裁判全文】
臺灣士林地方法院民事判決               99年度勞訴字第1號
原      告  丁○○
被      告  豪祥大旅社有限公司
法定代理人  甲○○○
訴訟代理人  乙○○
            蔡樹基律師
上列當事人間請求給付退休金事件，本院於民國99年8 月24日言
詞辯論終結，判決如下：
    主  文
被告應連帶給付原告新台幣肆拾萬陸仟元及自民國九十八年十一
月十四起至清償日止，按週年利率百分之五計算之利息。
原告其餘之訴駁回。
訴訟費用由被告負擔二分之一，餘由原告負擔。
本判決第一項得假執行；但被告如以新台幣肆拾萬陸仟元為原告
預供擔保，得免為假執行。原告其餘假執行之聲請駁回。
    事  實  及  理  由
甲、程序方面：
    按訴狀送達後，原告不得將原訴變更或追加他訴，但擴張或
    減縮應受判決事項之聲明、請求之基礎事實同一或不甚礙被
    告之防禦及訴訟之終結者，不在此限，民事訴訟法第255 條
    第1 項第2 款、第3 款及第7 款分別定有明文。經查，原告
    起訴時，係聲明請求：（一）主位之訴：被告應給付原告新
    臺幣（下同）89萬6000元，及自起訴狀繕本送達翌日起至清
    償日止，按週年利率5 ％計算之利息。（二）備位之訴：被
    告應給付原告58萬8000元。嗣於訴訟程序進行中，輾轉變更
    訴之聲明為：（一）被告應給付原告104 萬4000元，及自起
    訴狀繕本送達翌日起至清償日止，按週年利率5 ％計算之利
    息。（二）原告願供擔保，請准宣告假執行。核其追加訴之
    聲明，均係基於同一基礎原因事實，而擴張應受判決事項之
    聲明，與前開規定相符，自應予准許。
乙、實體方面：
一、原告主張：
  1.原告自77年11月16日起即服務於被告之前身即富相企業股份
    有限公司為名之旅社，該旅社又易名為恆健企業有限公司，
    於82年3 月再度易名為甜蜜蜜賓館，該賓館於85年1 月因牌
    照不合格而暫停營業，又於88年6 月再以被告豪祥大旅社有
    限公司取得牌照，為上述各公司之存續公司。雖然被告迭經
    改名，但是皆由存續公司概括承受消滅公司之權利義務，而
    中或有歇業情事，亦係可歸責於被告，原告之年資仍應合併
    計算。且被告之實際所有人李文爵（即被告法定代理人甲○
    ○○之配偶），與原告約定年資可以照算，不因旅館業尚未
    實施勞動基準法而無效。惟原告願放棄有關富相企業股份有
    限公司之年資請求，而就原告自78年12月15日加入恆健公司
    擔任清潔工工作迄98年10月20日因年滿60歲退休時止之退休
    金。
  2.原告為38年8 月3 日生，至98年即滿60歲，然被告之會計朱
    美燕（即實際所有人李文爵之外甥女）告知原告，新勞工退
    休制度對你較為有利云云，陷原告於錯誤而於94年6 月3 日
    在「勞工退休金制度選擇意願徵詢表」（下稱意願表）選擇
    勞工退休新制，原告於98年10月19日申請退休時，始知選擇
    舊制對原告較為有利，故於98年11月間通知被告撤銷前所選
    擇新制之意思表示，改以舊制退休。
  3.原告退休前之月平均工資為29,000元。自77年至98年10月20
    日，共計36個基數，可請領104 萬4,000 元之退休金，為此
    提起本訴，並聲明：
    （一）被告應給付原告104 萬4,000 元，及自起訴狀繕本送
    達翌日起至清償日止，按週年利率5 ％計算之利息。
    （二） 原告願供擔保，請准宣告假執行。
二、被告則以：
  1.否認富相公司、恆健公司、甜蜜蜜賓館為被告之前身。被告
    於87年12月2 日核准設立登記，並無概括承受上述消滅公司
    之權利義務。
  2.被告為觀光旅館業，該行業自87年3 月1 日起開始適用勞動
    基準法，原告主張77年11月16日起至85年1 月31日之任職年
    資，本無勞動基準法之適用，原告就此部分對被告並無退休
    金請求權。
  3.原告主張受被告詐欺而簽意願表乙節，被告否認之。且被告
    於收到原告之意願表後，已向勞工保險局申報並依規定提撥
    款項，且依勞工退休金條例第十條規定，勞工不得變更選擇
    適用勞動基準法之退休金規定。
  4.原告退休前之月平均工資為29,000元，被告不爭執等語為辯
    並聲明：駁回原告之訴及假執行之聲請。
三、本院之判斷：
  (一)關於原告適用勞動基準法退休年資部分：
  1.原告主張自78年12月15日進入恆健企業有限公司，嗣該公司
    於82年間易名甜蜜蜜賓館，該賓館因牌照不合格而暫停營業
    ，嗣於88年6 月再以被告公司之名取得牌照營業，原告再度
    回去工作等情，被告則否認恆健企業有限公司、甜蜜蜜賓館
    為被告公司之前身云云；查恆健企業已於85年6 月4 日為解
    散登記（本院卷56頁），至於甜蜜蜜賓館部分亦經本院向台
    北市政府函查結果以商業登記資訊系統無甜蜜蜜賓館登記資
    料，有台北市商業處99年2 月12日北市商一字第0990052410
    0 號函在卷可按（本院卷73頁），而本件依原告的勞保資料
    顯示，原告自78年12月15日至82年3 月1 日於恆健企業有限
    公司投保，自82年3 月6 日至85年1 月31日在甜蜜蜜賓館投
    保，自85年5 月1 日至88年6 月1 日在台北市手工藝製品職
    業工會投保，自88年6 月1 日至96年12月1 日在被告公司投
    保（見本院簡易庭卷第9 頁），又依恆健公司的變更登記事
    項卡記載，其經營之事業為：1.房屋租售之介紹業務。2.百
    貨什貨之進出口買賣業務。3.代理有關國內外廠商產品報價
    及經銷業務（期貨除外）。4.前各項有關業務之經營及投資
    。（見本院卷第55頁）。是以恆健公司應屬國際貿易業或工
    商服務業，甜蜜蜜賓館則是旅館業，而國際貿易業係自87年
    3 月1 日起、旅館業自87年3 月1 日起、其他工商業服務係
    自87年4 月1 日起始屬適用勞動基準法之行業，是縱使原告
    主張恆健公司、甜蜜蜜賓館是被告公司的前身為真實，但原
    告在恆健公司、甜蜜蜜賓館工作時，該等行業尚非適用勞動
    基準法的行業，則原告在該等公司工作的年資，本不屬勞動
    基準法退休之年資，自不能合併計入原告在被告公司之適用
    勞動基準法退休金的年資。
  2.原告復主張被告曾同意原告在甜蜜蜜賓館工作之年資可以算
    入在被告公司的年資及退休金云云，惟為被告所否認，經原
    告聲請訊問證人即被告公司之前經理丙○○到庭證稱：原告
    本來在被告之前身甜蜜蜜賓館工作；甜蜜蜜是無照賓館，故
    於85年9 月停業，我才開始申請牌照，直到87年底牌照下來
    ，但旅館業是特種行業，需要蓋幾百個印章，樓梯、水管等
    等都要重新更改，所以88年6 月才開始營業。我沒有告訴原
    告如果回到豪祥大旅社工作，原告從前在甜蜜蜜的年資可以
    照算，比照勞基法。是員工一直打電話來櫃台問牌照什麼時
    候會出來，所以我拿到牌照時，就告訴櫃台要通知員工，如
    果員工想回來就回來上班等語（見本院99年5 月25日言詞辯
    論筆錄，卷第132 至135 頁）。查丙○○固本是被告公司之
    經理，但已因年屆60歲而退休，自無須偏頗原告或被告，其
    證言即無不可採之理，則依其證言，難認有同意原告在甜蜜
    蜜賓館工作的年資可帶到被告公司之情形，況且證人丙○○
    並非被告公司之負責人，其若未經公司負責人之指示，何敢
    隨意同意員工在甜蜜蜜賓館的年資算入被告公司之年資，關
    於此部分，另經被告公司之股東李文爵（即董事甲○○○之
    配偶，原告所謂被告公司之實際負責人）到庭證稱：我未同
    意及授權丙○○告訴原告說員工回來年資照算比照勞基法，
    她沒有告訴我這件事，沒有向我報告，如果她有，我也不會
    答應，我也沒有告訴員工回來上班，可以增加薪水等語（見
    本院99年4 月27日言詞辯論筆錄，卷108 頁反面），是無論
    丙○○或李文爵均未同意原告前在恆健公司及甜蜜蜜賓館之
    年資可算入被告公司之年資，原告其餘亦未舉證確實被告公
    司曾同意其在恆健公司及甜蜜蜜賓館之服務年資，可作為在
    被告公司之年資，是原告計算適用勞動基準法退休金之年資
    ，僅能以在被告公司之年資為限。
  3.原告又主張其為38年生，至98年即滿60歲退休，何可能於94
    年時選擇不利於原告之退休制度，因94年6 月3 日原告受被
    告詐欺而選擇適用新勞工退休制度，且稱其受詐欺業經撤銷
    云云，並提出98年11月16日撤銷意思表示函一份（原證5 ，
    在本院簡易庭卷31頁）為證，並聲請訊問證人丙○○，惟查
    原告自承被告公司辦理退休業務者為朱美燕，則丙○○並非
    被告公司承辦退休業務之人員，況且丙○○對此亦證稱：我
    有填退休制度選擇意願申請表，但不記得我填寫新制或舊制
    ，也不知道勞退舊制新制何者較有利，這些工作是會計在做
    ，我沒有向原告說明，也不是我請他填寫選擇意願申請表等
    語（見本院卷134 頁反面至135 頁反面）。是以證人丙○○
    並無法證明被告有詐欺讓原告填寫選擇意願申請表；再者，
    原告於94年填寫系爭意願表時，究竟如何規劃其人生，是否
    確實將於98年退休，及其如何考量選擇新、舊退休制度（例
    如被告公司有無可能會再被停業、原告退休後是否要再轉入
    他公司二度就業等等），均係其內部思維，尚不能逕以原告
    填寫選擇意願申請表之時間，距離其60歲時只差4 年，即遽
    為原告有利之認定，而原告其餘並未舉證確實受被告之詐欺
    ，則其主張受詐欺或業經撤銷意思表示各節，即不足採。本
    件原告於94年6 月3 日選擇勞工退休金新制，有其簽名之意
    願徵詢表影本一紙附卷為憑（本院簡易庭卷，第10頁），並
    經被告公司自94年7 月起向勞工保險局提繳原告之退休金，
    亦有勞工保險局書函一份在卷可按（本院卷，79至81頁），
    則原告94年7 月之後在被告公司工作之年資，應依勞工退休
    金條例請領，而不得向被告主張退休金。
  4.原告又主張其於87年12月3 日即回被告公司上班，被告對此
    雖稱是88年6 月才開始營業，有原告投保資料可證，否認原
    告主張云云。查原告之投保資料，固自88年6 月1 日始開始
    在被告公司投保（見簡易庭卷，9 頁），然原告之投保始期
    ，係被告公司投保作業之結果，未必是原告真正開始工作之
    日期，而本件業據證人丙○○於本院99年5 月25日言詞辯論
    時數度證稱：87年原告恢復上班；被告的牌照是我配合老闆
    申請的，當初85年停業，申請2 年半，到87年12月市政府才
    核准，執照發下來之後，員工才回來；我們是特種行業，申
    請旅館需要蓋幾百個印章，樓梯、水管等等都要重新更改，
    所以直到88年6 月才開始「正式」營業等語（本院卷134 頁
    至135 頁），是被告稱是88年6 月開始營業乙節，既經證人
    丙○○證稱是88年6 月才開始「正式」營業，即表示在正式
    營業之前，已經有非正式之各項準備營業之舉，又被告之營
    利事業登記證係87年12月2 日核准，有登記證影本一紙在卷
    可憑（本院簡易庭卷20頁），是在登記照核准下來之後，在
    非正式營業之準備工作時，營業場所之清潔工作自是不可少
    之工作之一，而原告之職務既是清潔工作，是原告所稱其於
    87年12月3 日回被告公司上班應屬可採。雖被告提出87年12
    月至88年6 月之薪資表、原告之88年度所得稅扣繳憑單為證
    （本院卷160 至166 頁、203 頁），依該薪資表之記載，87
    年12月至88年5 月，原告均沒有簽章領薪，原告是自88年6
    月開始簽名領薪；然查前開證人丙○○亦早於87年即開始上
    班，此由丙○○所稱被告牌照是由伊配合老闆申請等語即可
    知，然丙○○亦未列於該87年12月至88年5 月之薪資表上，
    直至88年6 月，丙○○始開始簽名領薪，情況與原告一模一
    樣，是可見該薪資表之記載有所缺漏，而原告之88年度所得
    稅扣繳憑單上固記載原告88年度之所得為115,500 元，與上
    述薪資表自88年6 月起每月領16,500元，則88年共領115,50
    0 元，兩者互相符合，然而被告既係88年6 月始正式營業，
    在此之前之帳目顯無法向稅捐單位申報，則88年6 月以前被
    告給付給其員工之薪資，自亦無法從員工之所得稅扣繳憑單
    中顯現，而被告於88年6 月以前即有員工丙○○開始工作，
    但薪資表中並無丙○○之簽章，已如前述，是尚難僅以被告
    自行製作之薪資表及上述扣繳憑單遽斷原告自88年6 月始上
    班，被告抗辯尚不足採。
  5.綜上，原告可計入適用勞動基準法退休金之年資：
    查旅館業自87年3 月1 日起始屬適用勞動基準法之行業，有
    行政院勞委會86年9 月1 日（86）台勞動一字第037287號函
    可憑（本院簡易庭卷第20-1頁），並為兩造所不爭執，是：
  原告在旅館業適用勞動基準法（即87年3 月1 日）之前，縱
    然在旅館業服務，但因為該行業尚未開始適用勞動基準法，
    該部分之年資，自無可計入適用勞動基準法退休金之年資。
  嗣原告於87年12月3 日起在被告公司工作，則自該日起自可
    適用勞動基準法。從87年12月3 日起算，至94年6 月30日止
    則有6 年6 個月又29日。
  94年7 月起，因原告選擇退休新制，應適用勞工退休金條例
    之規定，而非得向被告請求退休金，此部分之年資不得計入
    本件退休金之請求年資。
  則原告之適用勞動基準法退休金之年資為6年6個月又29日。
  (二)原告可請領之退休金:
  1.按勞工退休金之給與標準如左：一、按其工作年資，每滿一
    年給與兩個基數。但超過十五年之工作年資，每滿一年給與
    一個基數，最高總數以四十五個基數為限。未滿半年者以半
    年計；滿半年者以一年計。勞動基準法第55條第1項 第1 款
    定有明文。而該條款退休金基數之標準，係指核准退休時一
    個月平均工資。同條第2 項亦有明文。
  2.原告得適用勞動基準法退休金之年資為6 年6 個月又29日，
    依勞動基準法第55條規定計算之退休金基數為14。又兩造對
    於原告於核准退休時一個月平均工資為29,000元，並不爭執
    （見本院99年3 月23日言詞辯論筆錄，卷104 頁），則計算
    原告本件得請求之退休金為406,000 元（計算式：29,000元
    ×14＝406,000 元）。
  3.另按，雇主應給付之勞工退休金應自勞工退休之日起三十日
    內給付之（勞基法施行細則第二十九條第一項規定參照），
    被告迄原告起訴時之98年10月22日仍未給付上開積欠之退休
    金，則原告請求自起訴狀繕本送達翌日即98年11月14日（見
    簡易庭卷第15頁之送達證書）起至清償日止，按週年利率百
    分之五計算之利息，自屬可取。
六、本件原告勝訴部分，因所命給付之金額未逾50萬元，爰依民
    事訴訟法第389 條第1 項第5 款之規定，依職權宣告假執行
    ，並依職權宣告被告如預供主文第4 項所定之擔保金額，得
    免為假執行；至原告敗訴之部分，其假執行之聲請，已失所
    依據，應予駁回。
七、本件判決基礎已臻明確，兩造其餘攻防方法及訴訟資料經本
    院斟酌後，核與判決結果不生影響，故不另一一論述，併此
    敘明。
八、據上論結，原告之訴為一部有理由，一部無理由，依民事訴
    訟法第79條、第389 條第1 項第5 款、第392 條第2 項判決
    如主文。
中    華    民    國    99    年    8     月    31    日
                  民事第一庭  法  官  俞慧君
以上正本證明與原本無異。
如對本判決上訴，應於判決送達後20日內向本院提出上訴狀；若
委任律師提起上訴者，應一併繳納上訴審裁判費，否則本院得不
命補正逕行駁回上訴。
中    華    民    國    99    年    9     月    1     日
                              書記官  陳鳳嬌

司法院資訊處製作；財團法人民間司法改革基金會備份。
